【裁判字號】    97,消債抗,68
【裁判日期】    970718
【裁判案由】    聲請更生程序
【裁判全文】
臺灣高雄地方法院民事裁定            97年度消債抗字第68號
抗  告  人
即 聲請 人  甲○○
上列抗告人因消費者債務清理條例聲請保全處分事件，對於中華
民國97年6 月19日本院97年度消債更字第343 號裁定提起抗告，
本院裁定如下：
    主  文
抗告駁回。
抗告程序費用新臺幣壹仟元由抗告人負擔。
    理  由
一、本件抗告意旨略以：抗告人現因積欠債務而不能清償，已向
    本院提出更生之聲請，因抗告人目前部分債權銀行向臺灣屏
    東地方法院（以下簡稱為屏東地院）聲請強制執行，由屏東
    地院以97年度執字第11832 號強制執行扣薪中，惟消費者債
    務清理條例第19條所定保全債務人財產之立法目的，即在於
    法院就更生或清算之聲請為裁定前，為防杜債務人之財產減
    少，維持債權人間之公平受償及使債務人有重建之機會，故
    就債務人之財產，有依債權人、債務人或其他利害關係人之
    聲請或依職權為一定保全處分之必要。現抗告人之薪資既遭
    屏東地院民事執行處強制執行並移轉予債權人受償，因並非
    所有債權銀行均受分配，且所扣押之薪資債權，為日後更生
    方案清償之基礎，倘於本院裁定准否更生程序前繼續扣薪而
    進行強制執行程序，實悖消費者債務清理條例第19條之立法
    精神，且將使抗告人之財產減少，復對其他未參與分配之債
    權人亦非公平，原審認事用法，顯有違誤，爰依法提起抗告
    等語。
二、按消費者債務清理條例第19條第1 項規定：法院就更生或清
    算之聲請為裁定前，得因利害關係人之聲請或依職權，以裁
    定為下列保全處分：一債務人財產之保全處分。二債務人履
    行債務及債權人對於債務人行使債權之限制。三對於債務人
    財產強制執行程序之停止。四受益人或轉得人財產之保全處
    分。五其他必要之保全處分。依該條文係使用「得」字，可
    知是否裁定准許保全處分，法院具有裁量權，並非一經利害
    關係人聲請，即必須裁定准許保全處分。因該條之立法目的
    ，乃在於維持債權人間之公平受償及使債務人有重建更生之
    機會，是以，法院是否裁定准許保全處分，必須斟酌保全處
    分是否有助於債權人公平受償或債務人重建更生機會等目的
    之達成，若無助於上開目的之達成，即無准許保全處分之理
    由。此外，債務人如何使用、處分其財產，為債務人個人之
    自由，基於憲法保障人民財產權意旨，不應輕易限制債務人
    使用其財產之自由，另債權人依法對債務人起訴或聲請強制
    執行，以實現其私法上之權利，乃具體展現憲法所保障之訴
    訟權及財產權，故法院是否裁定准許保全處分，尚須斟酌對
    債務人使用財產及債權人行使權利等自由所為之限制，是否
    合理、適當。換言之，法院依消費者債務清理條例第19條第
    1 項裁定准許保全處分，其前提要件乃採取保全處分，有助
    於債權人公平受償或保障債務人重建更生機會之達成，且採
    取保全處分而達成債權人公平受償或保障債務人重建更生機
    會之利益，恆大於限制債務人或債權人行使財產或權利所造
    成之不利益。
三、次按，消費者債務清理條例採重建型之更生及清算型之清算
    程序雙軌制，更生程序，原則上係以債務人所提出之更生方
    案為基礎，經債權人會議可決、法院認可後，債務人即依該
    權利變動後之方案履行債務，故其現有財產並未於程序中受
    變價而喪失，毋寧是以其於程序開始後之薪資或其他收入作
    為償債財源而公平分配予債權人。是債權人聲請強制執行，
    因變賣債務人之責任財產，以致其喪失居住處所，而失其生
    活存立之基礎，或對其生活來源、經營業務所得、生財之機
    器設備為強制執行，以致債務人無法繼續生活，或營業活動
    發生障礙，致妨礙債務人之重建更生，則基於保障債務人重
    建更生之機會，法院自應裁定准許保全處分，以限制債權人
    提起訴訟、實施強制執行行為。然並非債權人之任何強制執
    行行為，均屬有礙債務人之重建更生，而應一律限制之，蓋
    債權人之強制執行行為，如未使債務人喪失居住處所，且對
    債權人之營業活動及日後薪資、收入，並無影響，而未妨礙
    債務人之重建更生，基於保障債權人行使權利之自由，即無
    准予保全處分之理由。
四、經查，依抗告人所陳報，其每月薪資為72,738元，現雖遭屏
    東地院民事執行處核發移轉命令而進行強制執行程序，然亦
    僅移轉其薪資之1/ 3，有屏東地院執行命令1 份附原審卷可
    稽，則抗告人每月尚有其薪資之2/3 ，即48,492元（計算式
    ：72,738×2/ 3＝48,492）可供日常生活使用，縱加計其應
    扶養之子女鍾昆庭、鍾矞涵之扶養費，因抗告人之上開子女
    ，其配偶郭心怡亦應負擔扶養費用，故縱依內政部社會司97
    年度臺灣省每人每月最低生活標準9,829 元予以計算之結果
    ，亦足以支付其全家必要之扶養費及生活費用19,656元【抗
    告人每月應負生活費之計算式：（2 名子女扶養費部分，與
    其配偶共同分擔：9,829 ×2 ÷2） ＋9,829 （抗告人自身
    ）＝19, 656 ，小數點以下均四捨五入】。況聲請人所有屏
    東縣車城鄉○○段645 之66地號土地及其上未保存登記建物
    ，雖經抗告人之債權人聲請執行，然該部分之執行程序，業
    經本院以97年度審消債更字第343 號裁定不得繼續強制執行
    ，有本院上開民事裁定在卷可憑，顯見抗告人所有上開不動
    產，現已暫無遭拍賣之虞，而使抗告人需額外支出租屋之必
    要生活費用，故屏東地院上揭執行命令應尚未影響其基本生
    活。復因向屏東地院民事執行處聲請強制執行抗告人薪資之
    債權人即荷商荷蘭銀行股份有限公司台北分公司（以下簡稱
    荷蘭銀行），對抗告人之薪資債權為上揭強制執行，僅造成
    抗告人可運用之資金變少，並未致其喪失生活來源，且未因
    此造成抗告人日後無法繼續取得薪資，致影響其日後收入之
    虞，從而，上開抗告人之債權人之強制執行行為，並未侵害
    抗告人重建更生之機會，抗告人以維護其重建更生之機會為
    由，聲請保全處分，難認有據。
五、次查，因抗告人並非聲請清算，不生分配清算財團之財產予
    債權人，為使多數債權人之債權能獲致公平之滿足，而有防
    杜債務人財產減少之必要。且前述抗告人之債權人荷蘭銀行
    依強制執行法對抗告人聲請強制執行，乃以公開、合法程序
    ，實現其債權，因抗告人陳報之債權人，均為銀行等金融機
    構，均僱有金融及法律專業人員，對包括強制執行法在內之
    各項法律，均應可以知悉於取得執行名義後，就上開已開始
    進行之強制執行之程序，聲明參與分配，以使自身債權獲得
    最大滿足，抗告人之其餘債權人未聲明參與分配，亦未對抗
    告人取得執行名義，基於對渠等債權行使自由之尊重，尚無
    特別限制荷蘭銀行聲請強制執行行為之必要，故本件縱使裁
    定准許保全處分，並無助於達成債權人間公平受償之目的，
    抗告人主張原審駁回其保全處分之聲請，已侵害其他債權人
    公平受償之權利，亦無可採。此外，法院就債務人所為保全
    處分之聲請，本應斟酌保全之目的與對債務人、債權人權利
    行使之限制，基於比例原則為裁量是否准許，抗告人主張原
    審駁回其保全處分之聲請，有違消費者債務清理條例第19條
    之立法精神云云，顯僅由自身利益出發而為偏頗之思考進而
    對法律之解釋有所誤解，自無足取。從而，原審駁回抗告人
    保全處分之聲請，洵屬有據。本件抗告為無理由，應予駁回
    。
六、據上論結，本件抗告為無理由，依消費者債務清理條例第15
    條，民事訴訟法第495 條之1 第1 項、第449 條第1項 、第
    78條，裁定如主文。
中    華    民    國    97    年    7     月    18    日
                  民事鳳山分庭審判長法  官  楊富強
                                    法  官  呂憲雄
                                    法  官  李怡諄
上為正本係照原本作成。
不得再抗告。
中    華    民    國    97    年    7     月    18    日
                                    書記官  陳建琪


司法院資訊處製作；財團法人民間司法改革基金會備份。
